【裁判字號】    98,台上,1121
【裁判日期】    980625
【裁判案由】    請求給付補償金
【裁判全文】
最高法院民事判決            九十八年度台上字第一一二一號
上  訴  人  甲○○
訴訟代理人  李文禎律師
            黃如流律師
            黃小舫律師
被 上訴 人  交通部台灣鐵路管理局
法定代理人  乙○○
訴訟代理人  謝依良律師
上列當事人間請求給付補償金事件，上訴人對於中華民國九十七
年八月二十九日台灣高等法院高雄分院第二審更審判決（九十七
年度上更(二)字第一一號），提起上訴，本院判決如下：
    主  文
上訴駁回。
第三審訴訟費用由上訴人負擔。
    理  由
本件原審以：被上訴人就其管理之高雄市○○區○○段三小段（
下同）八三三地號、七七○之一二地號（下稱系爭土地）及八三
三之四地號、七七○之二三地號四筆國有土地，與上訴人訂有耕
地租賃契約（下稱系爭租約），租期自民國八十七年一月一日起
至九十二年十二月三十一日止，惟未向主管機關辦理耕地租賃登
記；嗣被上訴人於八十七年十一月三十日，以配合高速鐵路及該
局業務需要為由，通知上訴人自八十八年三月一日起終止租約。
系爭租約終止後，其中八三三之四地號、七七○之二三地號土地
依法撥用移轉予高速鐵路管理局，系爭土地則未撥用，由被上訴
人因業務需要收回自用；而八三三之四地號、七七○之二三地號
土地係依法撥用，免徵土地增值稅，被上訴人按終止租約當期公
告現值三分之一給付補償費予上訴人；系爭土地終止租約當期之
公告現值每平方公尺均為新台幣（下同）一萬八千九百三十八元
，因高雄市稅捐稽徵處函稱須課徵每平公尺一萬一千一百十二元
之增值稅，被上訴人乃按公告現值扣除土地增值稅後餘額之三分
之一計算，給付上訴人補償費二百三十八萬六千九百三十元。與
未扣除土地增值稅計算之補償費五百七十七萬六千零九十元相差
三百三十八萬九千一百六十元；系爭土地之地目均為鐵，為車站
專用區，屬都市計劃指定之公共設施保留地，依現行土地稅法第
三十九條第二項之規定，於土地移轉時免徵土地增值稅等情，為
兩造所不爭。茲上訴人主張：因被上訴人未向高雄市稅捐稽徵處
（下稱稅捐處）敘明系爭土地已變更為車站用地，亦應免徵增值
稅，致其函示應課土地增值稅，使伊有三百三十八萬九千一百六
十元差額未受補償，被上訴人應給付該金額本息云云。被上訴人
則辯稱：系爭土地地目為鐵，非屬耕地，伊依參酌平均地權條例
第七十七條所定公式，係從寬就合法租約進行處理，上訴人無異
議領取補償金，已有合意，其請求補償金差額，為無理由云云。
兩造情詞各執。按最高法院判例之不再援用，係指原來的判例意
旨無誤，因修法結果而不再援用。其所不再援用者，乃新法施行
後所發生之法律關係；新法施行前所發生之法律關係，則仍可援
用。最高法院六十三年台上字第一五二九號判例（耕地租用，除
漁牧外，係指租耕他人之非農地，而其租用目的係種稻等一般農
作物之土地而言），及六十二年台上字第一六四七號判例（土地
之地目編為林，事實上係承租種茶，應認為耕地租用），係於八
十八年四月十四日之民事庭會議，決議選編最高法院八十八年台
上字第一號判決為新判例之同時，經決議不再援用。惟於不予援
用前發生之法律關係，仍非不得適用。系爭租約之訂立（租期自
八十七年一月一日起）及終止（被上訴人於八十七年十一月三十
日通知，而於八十八年三月一日終止），均發生於最高法院六十
三年台上字第一五二九號及六十二年台上字第一六四七號判例不
再援用之前，於系爭租約仍得適用。兩造既約定系爭土地應限種
植農作物不得作其他使用，上訴人於訂約前已占用系爭土地當作
田地，於被上訴人終止租約前，一直作農用，則系爭租約即係屬
耕地租約。次查被上訴人終止租約後，同意補償上訴人，及其實
際發給之系爭土地補償費，係依平均地權條例第七十七條第一項
規定之計算方式，即按系爭土地公告現值減除預計土地增值稅後
餘額三分之一給與補償，上訴人並同意受領，為兩造所是認。惟
就系爭土地特定個案之補償，是否應減除預計土地增值稅額，則
為兩造爭執之所在。查被上訴人於八十八年三月一日終止系爭租
約當時之平均地權條例第七十七條第一項，係規定耕地出租人依
前條規定終止租約收回耕地時，應就申請終止租約當期之公告土
地現值，預計土地增值稅，並按該公告土地現值減除預計土地增
值稅後餘額三分之一給予補償；同條第三項規定，公有出租耕地
終止租約時，應依照第一項規定補償耕地承租人。系爭租約終止
時平均地權條例施行細則第九十八條第二項規定，依平均地權條
例第七十七條第三項終止租約之公有出租耕地，其給與承租人之
補償，應按照申請終止租約當期該土地之公告土地現值，扣除以
該公告土地現值為計算基礎核計之增值稅後餘額之三分之一計算
。而土地是否課徵土地增值稅，係依土地所有權移轉時之現況及
法令規定，而非現時土地之使用分區狀況。系爭土地目前固為公
共設施保留地，被上訴人仍為使用管理機關，核與土地已經依法
撥用之情形，原有不同。公有出租耕地依法撥用後，原管理機關
已為土地移轉，依移轉當時之土地使用編定，免徵土地增值稅，
故於平均地權條例施行細則第九條第二項，關於平均地權條例第
十一條第三項補償費之計算，未規定應扣除實際應繳納之增值稅
；而同條例第七十六條、第七十七條，就出租耕地經變更為建築
用地，出租人收回自行建築或出售作為建築使用，規定應減除終
止租約當期預計土地增值稅後以餘額三分之一補償承租人，不論
收回後是否移轉第三人，其計算方式並無不同。則被上訴人辯稱
：其對系爭土地所為補償之計算，得減除每平方公尺一萬一千一
百十二元之當期土地增值稅云云，並非無據。上訴人依平均地權
條例第七十六條、第七十七條規定，請求被上訴人給付原扣除之
土地增值稅三分之一即三百三十八萬九千一百六十元本息，即有
未合。爰將第一審所為被上訴人敗訴之判決廢棄，改判駁回上訴
人之訴。按本件被上訴人終止系爭租約，其部分租約土地（八三
三之四地號、七七○之二三地號）依法撥用移轉予高速鐵路管理
局，該部分之土地，被上訴人給予上訴人補償費之計算，並未扣
除土地增值稅；至於系爭土地則未撥用，由被上訴人因業務需要
收回自用。系爭土地既非依法徵收、照價收買或依法撥用，與平
均地權條例第十一條規定之情形，即有不同，自不能援引為無庸
按系爭土地公告現值減除預計土地增值稅之依據。原審以兩造以
合意之平均地權條例第七十七條第三項規定，依按該公告土地現
值減除預計土地增值稅後餘額三分之一給予補償，而為上訴人不
利之論斷，經核並無違誤。上訴論旨，指摘原判決為不當，聲明
廢棄，為無理由。至原判決其他贅論部分，與判決之結果不生影
響，併此敘明。
據上論結，本件上訴為無理由。依民事訴訟法第四百八十一條、
第四百四十九條第一項、第七十八條，判決如主文。
中    華    民    國  九十八  年    六    月  二十五  日
                      最高法院民事第七庭
                          審判長法官  劉  福  聲
                                法官  鄭  玉  山
                                法官  黃  義  豐
                                法官  袁  靜  文
                                法官  顏  南  全
      本件正本證明與原本無異
                                      書  記  官
中    華    民    國  九十八  年    七    月    七    日
                                                    Ａ


司法院資訊處製作；財團法人民間司法改革基金會備份。
